ACORDAO-COMPLETO-2530776

ACÓRDÃO 8021/2022 ATA 40/2022 - PRIMEIRA CÂMARA

VISTOS, relatados e discutidos estes autos de recurso de reconsideração interposto por Rodolfo Tavares contra o Acórdão 9434/2021-TCU-Primeira Câmara,
ACORDAM os Ministros do Tribunal de Contas da União, reunidos em sessão de Primeira Câmara, diante das razões expostas pelo relator, em:
9.1. conhecer do recurso interposto por Rodolfo Tavares e, no mérito, negar-lhe provimento;
9.2. dar ciência deste acórdão ao recorrente e aos demais interessados.

Recurso de reconsideração em prestação de contas

Primeira Câmara

Administração Regional do Senar No Estado do Rio de Janeiro.

3. Interessados/Responsáveis/Recorrentes:
3.1. Responsáveis: Aloysio José Braga Monteiro (XXX.821.527-XX); Argemiro Estevam de Araujo (XXX.327.367-XX); Carlos Eduardo Dair Coutinho (XXX.282.177-XX); Edalberto Santos (XXX.685.497-XX); Fabiana de Araujo Minian (XXX.646.477-XX); Jacir Pereira da Silva (XXX.878.437-XX); Katia Regina da Costa Motta (XXX.496.007-XX); Manoel Affonso Mendes de Farias Mello (XXX.099.577-XX); Maria Cristina Teixeira de Carvalho Tavares (XXX.539.427-XX); Roberto Monnerat (XXX.362.007-XX); Rodolfo Tavares (XXX.565.057-XX).
3.2. Recorrente: Rodolfo Tavares (XXX.565.057-XX).

13.1. Ministros presentes: Vital do Rêgo (na Presidência), Walton Alencar Rodrigues (Relator), Benjamin Zymler e Jorge Oliveira.
13.2. Ministro-Substituto presente: Weder de Oliveira.

WALTON ALENCAR RODRIGUES

Ministro Benjamin Zymler.

Adoto, como relatório, a instrução da unidade técnica (peças 92-93) , que contou com a anuência do Ministério Público junto ao TCU (peça 94) :
Trata-se de recurso de reconsideração interposto por Rodolfo Tavares (peça 78) , contra o Acórdão 9434/2021-TCU-Primeira Câmara (peça 56) , relatado pelo Ministro Benjamin Zymler, com o seguinte teor: 
9.1. com fundamento nos arts. 1º, inciso I, e 16, inciso III, alínea "b", da Lei 8.443/1992, c/c os arts. 1º, inciso I, 209, inciso II, e 214, inciso III, do Regimento Interno, julgar irregulares as contas do Sr. Rodolfo Tavares, Presidente do Conselho Administrativo do Senar/RJ; 
9.2. aplicar ao responsável acima designado a multa prevista no art. 58, inciso I, da Lei 8.443/1992 c/c o art. 268, inciso I, do Regimento Interno do TCU, no valor de R$ 33.000,00; 
9.3. fixar o prazo de 15 (quinze) dias, a contar da notificação, para que o Sr. Rodolfo Tavares comprove, perante o Tribunal, o recolhimento da dívida aos cofres do Tesouro Nacional, atualizada monetariamente desde a data do presente acórdão até a do efetivo recolhimento, se for paga após o vencimento, na forma da legislação em vigor, nos termos do art. 214, inciso III, alínea "a", do Regimento Interno do TCU; 
9.4. com fundamento nos arts. 1º, inciso I, 16, inciso I, 17 e 23, inciso I, da Lei 8.443/1992, c/c os arts. 1º, inciso I, 207 e 214, inciso I, do Regimento Interno/TCU, julgar regulares as contas dos Srs. Aloysio José Braga Monteiro, Argemiro Estevam de Araujo, Carlos Eduardo Dair Coutinho, Edalberto Santos, Fabiana de Araujo Minian, Jacir Pereira da Silva, Katia Regina da Costa Motta, Manoel Affonso Mendes de Farias Mello, Maria Cristina Teixeira de Carvalho Tavares e Roberto Monnerat, dando-lhes quitação plena; 
9.5. dar ciência desta deliberação ao Senar/RJ e ao Sr. Rodolfo Tavares; 
9.6. arquivar os autos.
HISTÓRICO
2.	Cuidam os autos de prestação de contas anuais da Administração Regional do Senar no Estado do Rio de Janeiro (Senar/RJ) , relativas ao exercício de 2017. 
2.1.	Na fase interna do presente feito, a Controladoria-Geral da União verificou ocorrências que ensejavam aprimoramento por parte da entidade, tendo-lhe endereçado recomendações. 
2.2.	Submetidos os autos ao descortino desta Corte de Contas, a então Secretaria de Controle Externo do Trabalho e Entidades Paraestatais (SecexTrabalho) avaliou como suficientes as medidas supramencionadas e alvitrou que as contas dos gestores designados fossem julgadas regulares, com exceção das do Sr. Rodolfo Tavares, na condição de Presidente do Conselho Administrativo do Senar/RJ, tendo em vista a prática de nepotismo. 
2.3.	O Ministro relator, então, decidiu ordenar a realização de audiência do responsável em virtude do seguinte ato impugnado: 
"prática de nepotismo, consubstanciada na manutenção da Sra. Maria Cristina Teixeira de Carvalho Tavares, cônjuge do dirigente máximo da entidade, no cargo de superintendente do Senar/RJ, em afronta aos princípios estatuídos no artigo 37 da Constituição Federal, em especial os da legalidade, moralidade e impessoalidade, à Resolução Senar 36/11/CD, de 4/8/2011, e à recomendação exarada pela CGU no âmbito do Relatório 201408565, de fevereiro de 2015".
2.4.	Cumpridas as medidas processuais, a então Secretaria de Controle Externo do Desenvolvimento Econômico (SecexDesenvolvimento) consignou que as justificativas apresentadas não foram suficientes para elidir a ocorrência da irregularidade, que representou ofensa aos princípios constitucionais da impessoalidade, moralidade e legalidade, bem como à Súmula Vinculante 13 do STF, à jurisprudência desta Corte de Contas, à Resolução Senar 36/2011/CD e à recomendação expedida pela CGU em 2015.
2.5.	Esta Corte, então, deliberou, por meio do Acórdão 9434/2021-TCU-Primeira Câmara (peça 56) , transcrito anteriormente, pela irregularidade das contas do Sr. Rodolfo Tavares, além de imputar-lhe multa.
2.6.	Não satisfeito com o julgado, o responsável interpõe recurso de reconsideração, ora em análise (peça 78) .
ADMISSIBILIDADE
3.	Reitera-se o exame preliminar de admissibilidade (peça 80) , ratificado pelo Ministro-Relator (peça 86) , que concluiu pelo conhecimento do recurso de reconsideração interposto por Rodolfo Tavares, suspendendo-se os efeitos dos itens 9.1, 9.2 e 9.3 do Acórdão 9434/2021-TCU-Primeira Câmara, com fundamento nos artigos 32, inciso I, e 33 da Lei 8.443/1992.
MÉRITO
4.	Delimitação
4.1.	Constitui objeto do recurso (peça 78) verificar as seguintes questões:
a) de ofício, se é aplicável o instituto da prescrição aos procedimentos desta TCE;
b) se é possível atestar a regularidade das contas;
c) se há fundamentação na imputação da multa.
5.	Da prescrição
5.1. 	De ofício, analisa-se a possível ocorrência de prescrição, por se tratar de matéria de ordem pública.
	Análise
5.2.	A não ocorrência da prescrição está bem caracterizada nos autos. 
5.3.	No caso em exame, a irregularidade atribuída ao recorrente está contida na prestação de contas referente ao exercício de 2017, com prazo para sua apresentação em 2018. Com efeito, em 13/7/2021 foi proferido o acórdão recorrido, ou seja, menos de quatro anos do termo a quo indicado. Fica evidente, portanto, a inocorrência de prescrição, qualquer que seja o regime considerado (Código Civil, cujo prazo prescricional é de dez anos, ou Lei 9.873/1999, com prazo de cinco anos) .
6.	Da regularidade das contas
6.1.	O recorrente argui pela alteração da decisão emanada por esta Corte de Contas, tendo em vista os seguintes fundamentos:
a) quanto à alegada violação à Constituição e/ou aos princípios constitucionais ou à Súmula Vinculante 13 do STF, com a devida vênia, não há violação alguma na medida em que o próprio Supremo Tribunal Federal, guardião da Constituição, já declarou que as organizações sociais, por integrarem o terceiro setor, não fazem parte do conceito constitucional de Administração Pública, razão pela qual não se submetem, em suas contratações com terceiros, aos deveres inerentes à Administração Pública (ADI nº 1923) (peça 78, p. 2) ;
b) o Senar é pessoa jurídica de direito privado, mantida pelas contribuições do próprio setor produtivo que se beneficia de sua atividade. Em outras palavras, não integra a Administração Pública direta e/ou indireta (peça 78, p. 3) ;
c) o TRF da 1ª Região, em decisão primorosa, esclareceu que a natureza dos recursos recebidos em nada altera a gestão ou as regras de regência dos serviços sociais autônomos (peça 78, p. 4) ;
d) o Supremo Tribunal Federal já decidiu (ACO 1.382-425) que mesmo que se tenha a contribuição compulsória como pública, no momento em que ela ingressa nos cofres do serviço social autônomo passa a ter natureza privada e deve ser aplicada nos moldes típicos de instituição dessa natureza (peça 78, p. 5) ;
e) se as organizações sociais não integram a administração pública, a Súmula Vinculante 13 não se aplica a elas, uma vez é dirigida exclusivamente à administração pública direta e indireta (peça 78, p. 5) ;
f) quanto à violação à Resolução Senar 36/2011/CD, de 4/8/2011, o recorrente consultou o Senar Nacional, entidade de grau superior ao qual se subordina, e a assessoria jurídica do Senar Nacional (peça 54) esclareceu que somente as contratações futuras deveriam observar aquela Resolução (peça 78, p. 6) ;
g) não se pode perder de vista que a proibição ao nepotismo tem seu fundamento no princípio da impessoalidade: sua caraterização não decorre diretamente da existência de relação de parentesco entre pessoa designada e o gestor público, mas da presunção de que a escolha para ocupar cargo de direção, chefia ou assessoramento tenha sido direcionada a pessoa com relação de parentesco com alguém que tenha potencial de interferir no processo de seleção, como decidiu o STF (RE 911.568, Rel. Min. Roberto Barroso, Dje 2.10.2015; ARE 952.310, Rel. Min. Edson Fachin, Dje 7.12.2016; Rcl 26.418-MC, Rel. Min. Luiz Fux, Dje 20.3.2017; Rcl 19.529AgR, Rel. Min. Dias Toffoli, Segunda Turma, Dje 28.4.2016) (peça 78, p. 8) ;
h) o Decreto 7.203/2010 expressamente excepciona a hipótese em que a nomeação para o cargo público se deu antes do início do vínculo familiar (art. 4º, III) . No caso concreto, a nomeação da esposa do recorrente se deu em 1º de junho de 1993, muito antes que o recorrente fosse nomeado presidente do Senar RJ (peça 78, p. 8) .
	Análise
6.2.	As alegações apresentadas não merecem guarida.
6.3.	Não se discute nos autos a natureza jurídica da entidade. Tal tema é consolidado nesta Corte de Contas, no sentido de que o Senar é um ente privado e não integra propriamente a Administração Pública federal.
6.4.	Todavia, tal situação não os exonera do dever de balizar o recrutamento do seu pessoal pelos princípios gerais da administração, que norteiam a gestão de recursos públicos, dentro de padrões de ética e de transparência.
6.5.	É absolutamente concebível a aplicação dos princípios constitucionais insculpidos no art. 37 aos processos de seleção de pessoas do Senar. Veja que não se exige da entidade a realização de concursos públicos, mas apenas atenção a requisitos mínimos que garantam maior transparência e impessoalidade aos processos de contratação. Não se pode olvidar que, embora os gestores sejam privados, como destaca o manifestante, os recursos geridos são públicos, o que impõe a observância aos princípios.6.6.	A atual Constituição Federal (CF/88) estabelece os princípios da legalidade, impessoalidade, moralidade, publicidade e eficiência como norteadores da conduta administrativa. O princípio da moralidade torna jurídica a exigência de atuação ética dos agentes da administração pública, ao conduzir ao entendimento de que o ato administrativo, além da conformação à lei, deve obediência à moral pública, aos bons costumes e ao senso comum de honestidade.
6.7.	A moralidade administrativa só será alcançada se o agente público respeitar integralmente o interesse público e, também, se tomar decisões que busquem o justo, o honesto e a eficiência. Para ser moral na administração pública não basta cumprir a lei, deve-se acreditar que qualquer decisão afeta diretamente a coletividade na busca pela justiça e equilíbrio social.
6.8.	Assim é que a observância dos princípios da legalidade, impessoalidade, moralidade, publicidade e isonomia surge não como entrave à realização da seleção de pessoal dentro do Sistema 'S', mas como alternativa viável e segura a permear os processos de contratação.
6.9.	Nessa linha, bem como nas análises empreendidas em outros processos que trataram do tema quanto à observância aos princípios previstos no art. 37 da Constituição Federal, o parecer do MP/TCU menciona o Acórdão 554/2011-TCU-Segunda Câmara, de relatoria do Ministro Augusto Sherman Cavalcanti, do qual ressalta-se: 
Sendo assim, deve-se ter presente que os princípios constitucionais, insculpidos no art. 37, caput, da CF/88, são autoaplicáveis e têm eficácia normativa, de modo não ser necessária a existência de norma jurídica impeditiva para vedar a prática do nepotismo. Nesse sentido, não se pode acatar a afirmação do responsável de que a inexistência de norma no âmbito do Sistema "S" tornaria regular a nomeação realizada. 
6.10.	O clamor pela observância ao Decreto 7.203/2010 poderia até socorrer ao responsável, se, ao tomar posse como presidente da entidade, tivesse promovido a exoneração de sua então esposa do cargo de superintendente da entidade. Nessa situação, estaria ele observando o referido normativo. Isso porque, estamos diante de uma infração continuada. Nessa linha, o voto condutor do acórdão ora guerreado assim esclareceu (peça 57, p. 2) ;
16. Acerca do argumento de que a Resolução Senar 36/11/CD não seria aplicável ao caso haja vista o princípio constitucional da irretroatividade, é forçoso afirmar que a irregularidade em apreço tem as características de infração continuada, de forma que ela é perfeitamente abrangida pelas mudanças jurisprudenciais e normativas que sobrevieram ao ato de nomeação da Sra. Maria Cristina Teixeira de Carvalho Tavares. 
17. Tanto isso é verdade que a situação em exame é também atingida pela Súmula Vinculante 13 do STF, que possui efeitos imediatos no sentido de fazer desconstituírem-se os atos contrários às suas disposições, eliminando, por conseguinte, a possibilidade de gerar efeitos para o futuro.
6.11.	Ora, a Súmula Vinculante do STF 13, que vedou a prática do nepotismo (entendimento que o TCU já emitia anteriormente em seus julgados) , foi publicada em 29/8/2008 no Diário Oficial da União é assim redigida:
A nomeação de cônjuge, companheiro ou parente em linha reta, colateral ou por afinidade, até o terceiro grau, inclusive, da autoridade nomeante ou de servidor da mesma pessoa jurídica investido em cargo de direção, chefia ou assessoramento, para o exercício de cargo em comissão ou de confiança ou, ainda, de função gratificada na administração pública direta e indireta em qualquer dos poderes da União, dos Estados, do Distrito Federal e dos Municípios, compreendido o ajuste mediante designações recíprocas, viola a Constituição Federal.
6.12.	Veja-se que não há que se falar em inexistência de ofensa à Súmula Vinculante 13 do STF, em razão da diferenciação entre nomear e deixar de exonerar. Conforme já destacado em julgado do TCU, tanto a contratação como a manutenção de parentes em cargos comissionados representam ofensa a norma e a princípios constitucionais (Acórdão 5538/2016-TCU-Primeira Câmara) :
A contratação ou a manutenção de parentes de membros do conselho deliberativo de entidades do Sistema S em cargos comissionados desses entes constitui ato irregular, sujeito às sanções legais pertinentes, por afrontar os princípios constitucionais da impessoalidade e da moralidade (art. 37 da Constituição Federal) . (grifos acrescidos) 
6.13.	Assim, o ato de contratação ou manutenção de parentes é violador da norma e princípios mais básicos que permeiam a administração pública, não permitindo ou abrindo exceções a qualquer gestor. O fato é que, independentemente de ter nomeado a servidora, a manutenção desse no cargo já representou ofensa às normas e princípios constitucionais.
6.14.	Importante destacar que  a CGU, ao constatar que a esposa do Sr. Rodolfo Tavares ocupava o cargo de superintendente da entidade, recomendou que o Senar/RJ providenciasse a exoneração da esposa do dirigente máximo da entidade, Maria Cristina Teixeira de Carvalho Tavares, ante a configuração de nepotismo, prática condenada pelo Tribunal de Contas da União e vedada pelo Conselho Deliberativo do Senar, conforme Resolução 36/11/CD, de 4/8/2011.
6.15.	No mais, o repúdio deste Tribunal ao nepotismo materializou diversos acórdãos sancionando os responsáveis por tal prática. Assim, não obstante esteja em exame o contexto da gestão como um todo, considera-se que o grau de proximidade do contratado com o dirigente máximo da entidade, assim como a existência de normativo interno vedando o nepotismo, (Resolução 036/11/CD, do Conselho Deliberativo do Senar) agravam a situação do gestor e justifica o julgamento pela irregularidade das contas.
6.16.	É importante frisar que, embora, segundo defende o responsável, as medidas tomadas para a manutenção de sua esposa no cargo de superintendente da entidade tenham base em parecer exarado pela assessoria jurídica do Senar Nacional, a opção por manter a prática do nepotismo estava vinculado ao referido parecer. 
6.17.	O trabalho de consultoria jurídica visa apoiar as decisões a serem tomadas pelo administrador, mas não vinculam a sua atuação. A decisão de permanência de sua esposa no cargo de superintendente foi sua responsabilidade, na condição de Presidente da entidade. Dessa forma, a manifestação da assessoria jurídica do Senar Nacional não afasta a responsabilidade do Sr. Rodolfo Tavares. 
6.18.	Ainda sobre o tema, oportuno transcrever excerto da minuciosa análise empreendida na instrução da unidade técnica desta Corte de Contas (peça 51, p. 3) :
18. Ao analisar as respostas trazidas aos autos, resta configurado que a situação de nepotismo em prática na entidade causava desconforto aos próprios gestores, em que pese o responsável, em suas razões de justificativa, ter alegado que seguiu as orientações da assessoria jurídica da entidade. Foram juntadas aos autos atas de reuniões dos Conselhos Administrativo e Fiscal em que constaram, ano após ano, ressalvas acerca da situação conjugal do presidente do Conselho de Administração e da superintendente do Senar/RJ. Apesar do visível desconforto, a situação perdurou. 
19. Nem mesmo quando a CGU recomendou, em 2015, que o Senar/RJ providenciasse a exoneração da esposa do dirigente máximo do cargo de superintendente ante a configuração de nepotismo, prática condenada pelo Tribunal de Contas da União e vedada pelo Conselho Deliberativo do Senar, conforme Resolução Senar 036/11/CD, medidas corretivas foram adotadas pelos gestores.
6.19.	Por fim, registre-se que a prática do nepotismo praticada pelo Sr. Rodolfo Tavares se agrava, pois, já em 2015, a CGU expediu recomendação à entidade no sentido de providenciar a exoneração de sua esposa do cargo de superintendente da entidade. Todavia, conforme relatado anteriormente, conforme constatado pelo órgão de controle interno, o dirigente máximo do Senar/RJ não tomou qualquer atitude com vistas a regularizar a situação.
7.	Da razoabilidade no valor da multa
7.1.	O recorrente questiona a multa aplicada, tendo em vista os seguintes fundamentos:
	a) o recorrente renunciou ao direito de receber remuneração pelo cargo de presidente do Senar (peça 78, p. 9) ;
	b) o recorrente é primário e não obteve vantagem pessoal/familiar, muito pelo contrário, houve prejuízo, pois, a remuneração do presidente é muito superior à remuneração da superintendente (peça 78, p. 10) .
	Análise
7.2.	O fato de ser réu primário, ou ter optado por não receber a remuneração do cargo que ocupava não torna legal a prática do ato de nepotismo.
7.3.	Deve-se registrar que é desnecessária, para o julgamento pela irregularidade das contas ou para a aplicação de multa, a caracterização de ato doloso por parte do responsável ou obtenção de vantagem pessoal. No caso em comento, o gestor não corrigiu a prática de nepotismo identificada, mantendo sob sua subordinação a sua esposa na condição de superintendente da entidade.
7.4.	A prática, como é o caso, de ato ilegal ou ilegítimo - frise-se, nepotismo, - atenta contra os princípios inscritos no art. 37, caput, da CF/88, bem como à Resolução Senar 36/2011/CD - macula as contas do gestor e merece a devida reprimenda por parte do TCU com a aplicação de multa, nos termos do artigo 16, inc. III, alínea 'b', c/c o art. 58, inc. II, da Lei 8.443, de 16/7/1992 (Lei Orgânica do Tribunal de Contas da União) , verbis:
Art. 16. As contas serão julgadas:
III - irregulares, quando comprovada qualquer das seguintes ocorrências:
b) prática de ato de gestão ilegal, ilegítimo, antieconômico, ou infração à norma legal ou regulamentar de natureza contábil, financeira, orçamentária, operacional ou patrimonial;
[...]
Art. 58. O Tribunal poderá aplicar multa de até R$ 62.237,56, ou valor equivalente em outra moeda que venha a ser adotada como moeda nacional, aos responsáveis por: (valor atualizado pela Portaria TCU 44, de 16 de janeiro de 2019) 
II - ato praticado com grave infração à norma legal ou regulamentar de natureza contábil, financeira, orçamentária, operacional e patrimonial;
7.5.	Aliás, esta possibilidade de aplicação de multa independentemente da existência do dano/débito está amparada pelo inciso VIII, artigo 71 da Constituição Federal. O legislador originário garantiu, ao menos, a aplicação de multa proporcional ao dano provocado pelo gestor, permitindo ao legislador derivado a possibilidade (como assim o fez) de aplicar outras penalidades, tal como a pecuniária, para condutas irregulares que não necessariamente tenham provocado dano ao erário.
7.6.	Portanto, não merecem ser acatadas as contestações quanto a multa imputada, uma vez que foi identificada a prática de nepotismo, com inobservância às vedações estabelecidas no art. 2º, incisos V e VI, da Resolução CNJ 07/2015, e princípios inscritos no art. 37, caput, da CF/88, no tocante ao da impessoalidade e da moralidade.
CONCLUSÃO
8.	Em face das análises anteriores, conclui-se que:
a) evidente a inocorrência de prescrição, qualquer que seja o regime considerado (Código Civil, cujo prazo prescricional é de dez anos, ou Lei 9.873/1999, com prazo de cinco anos) ;
b) não há que se falar em inexistência de ofensa à Súmula Vinculante 13 do STF, em razão da diferenciação entre nomear e deixar de exonerar. Conforme já destacado em julgado do TCU, tanto a contratação como a manutenção de parentes em cargos comissionados representam ofensa a norma e a princípios constitucionais
c) o ato de contratação ou manutenção de parentes é violador da norma e princípios mais básicos que permeiam a administração pública, não permitindo ou abrindo exceções a qualquer gestor. O fato é que, independentemente de ter nomeado a servidora, a manutenção desse no cargo já representou ofensa às normas e princípios constitucionais;
	d) a prática, como é o caso, de ato ilegal ou ilegítimo - frise-se, nepotismo, - atenta contra os princípios inscritos no art. 37, caput, da CF/88, bem como à Resolução Senar 36/2011/CD - macula as contas do gestor e merece a devida reprimenda por parte do TCU com a aplicação de multa, nos termos do artigo 16, inc. III, alínea 'b', c/c o art. 58, inc. II, da Lei 8.443, de 16/7/1992 (Lei Orgânica do Tribunal de Contas da União) . 
8.1.	Com base nessas conclusões, entende-se que o acórdão recorrido é regular e válido e, no mérito, à míngua de novos elementos aptos a modificar os fundamentos daquele julgado, há que ser negado provimento ao recurso.
PROPOSTA DE ENCAMINHAMENTO
9.	Diante do exposto, com fundamento no artigo 32, inciso I, e 33 da Lei 8.443/1992, submetem-se os autos à consideração superior, propondo-se:
a) conhecer do recurso e, no mérito, negar-lhe provimento; 
b) comunicar ao recorrente e aos demais interessados a deliberação que vier a ser proferida por esta Corte.

Rosane Lucia de Souza Thome (57.693/OAB-RJ), Joao Carlos Sarmento de Morais (119.034/OAB-RJ) e Eliziane de Souza Carvalho (14.887/OAB-DF).

Subprocurador-Geral Lucas Rocha Furtado.

PRESTAÇÃO DE CONTAS. RECURSO DE RECONSIDERAÇÃO. CONHECIMENTO. NÃO PROVIMENTO.

PRESTAÇÃO DE CONTAS (PC)

Secretaria de Recursos (Serur); Secretaria de Controle Externo do Desenvolvimento Econômico (SecexDesen).

Trata-se de recurso de reconsideração interposto por Rodolfo Tavares contra o Acórdão 9434/2021-TCU-Primeira Câmara, relatado pelo E. Ministro Benjamin Zymler, por meio do qual o recorrente teve suas contas julgadas irregulares e foi sancionado com a multa prevista no art. 58 da Lei 8.443/1992. 
Conheço do recurso, uma vez atendidos os requisitos atinentes à espécie.
No mérito, acompanho os pareceres precedentes pelo desprovimento do apelo.
Não se discute nos autos a natureza jurídica do Serviço Nacional de Aprendizagem Rural (Senar) . A jurisprudência deste Tribunal é pacífica no sentido de que o ente é privado e não integra propriamente a Administração Pública federal.
Entretanto, tal situação não o exonera do dever de balizar o recrutamento do seu pessoal pelos princípios gerais da administração, que norteiam a gestão de recursos públicos, dentro de padrões de ética e de transparência.
É absolutamente concebível a aplicação dos princípios insculpidos no art. 37 da Constituição Federal aos processos de seleção de pessoas do Senar. Não se exige da entidade a realização de concursos públicos, mas apenas atenção a requisitos mínimos que garantam transparência e impessoalidade aos processos de contratação. Embora os gestores do Senar sejam privados, como destaca o recorrente, os recursos geridos são públicos, o que impõe a observância a tais princípios constitucionais.
Os argumentos pela observância ao Decreto 7.203/2010 poderiam socorrer o recorrente se, ao tomar posse como presidente da entidade, tivesse promovido a exoneração de sua então esposa do cargo de superintendente da entidade, o que não ocorreu.
Não deve prosperar a tese de que não houve ofensa à Súmula Vinculante 13 do STF, em razão da diferenciação entre nomear e deixar de exonerar. A jurisprudência do TCU é no sentido de que tanto a contratação como a manutenção de parentes em cargos comissionados representam ofensa a norma e a princípios constitucionais (Acórdão 5538/2016-TCU-Primeira Câmara, de relatoria do E. Ministro José Múcio Monteiro, entre outros) .
Insuficiente o argumento do recorrente de que a manutenção de sua esposa no cargo de superintendente da entidade ocorreu com fundamento em parecer da assessoria jurídica do Senar Nacional. O trabalho de consultoria jurídica visa apoiar as decisões a serem tomadas pelo administrador, mas não vinculam a sua atuação. A decisão de permanência de sua esposa no cargo de superintendente foi sua responsabilidade, na condição de Presidente da entidade. 
Importante destacar que a CGU, ao verificar a situação, recomendou que o Senar/RJ providenciasse a exoneração da esposa do dirigente máximo da entidade, Maria Cristina Teixeira de Carvalho Tavares, ante a configuração de nepotismo, prática condenada pelo TCU e vedada pelo Conselho Deliberativo do Senar, conforme Resolução 36/11/CD, de 4/8/2011.
Finalmente, rejeito as contestações quanto a multa imputada, uma vez que foi identificada a prática de nepotismo, com inobservância às vedações estabelecidas no art. 2º, incisos V e VI, da Resolução CNJ 07/2015, e princípios inscritos no art. 37, caput, da CF/88, no tocante ao da impessoalidade e da moralidade.
Uma vez que não foram infirmados os fundamentos da decisão recorrida, nego provimento ao recurso.
Ante o exposto, acolho os pareceres da Serur e do Ministério Público junto ao TCU, que incorporo às razões de decidir, e voto para que seja adotada a minuta de acórdão que trago ao exame deste Colegiado.
TCU, Sala das Sessões, em 22 de novembro de 2022. 
WALTON ALENCAR RODRIGUES 
Relator